【裁判字號】    98,易,90
【裁判日期】    990809
【裁判案由】    詐欺等
【裁判全文】
臺灣澎湖地方法院刑事判決                98年度易字第90號
公  訴  人  臺灣澎湖地方法院檢察署檢察官
被      告  乙○○
選任辯護人  馬陳棠律師
被      告  丙○○
選任辯護人  唐國盛律師
被      告  甲○○
上列被告因詐欺等案件，經檢察官提起公訴（98年度偵字第478號）
，本院判決如下：
    主  文
乙○○犯詐欺得利罪，計肆罪，均各處有期徒刑柒月。應執行有
期徒刑壹年。
丙○○、甲○○均無罪。
    事  實
一、乙○○於民國95年7月17日迄今，擔任為澎湖籍、20噸以上
    「順發168號」（編號：CT5—1556號）漁船之實際船主，負
    責該漁船實際之船務運作，包括漁船維修、販賣魚獲及申購
    優惠漁船用油，不知情之渠妻王美麗則為登記船主。其明知
    ：（一）依法領有漁業證照之漁業人於國內購買漁業動力用
    油作漁業使用，依法免徵貨物稅、營業稅，並享有優惠油價
    之補貼款（見漁業動力用油優惠油價標準第4條）;（二）20
    噸以上之漁船，除別有規定外，原則上自95年12月31日前，
    均應裝設航程紀錄器（Voyage Data Rec order；下稱VDR，
    見漁業動力用油優惠油價標準第5條），而VDR於裝設後不得
    任意自行拆卸，以確保所記錄內容係海上作業時數；（三）
    裝設VDR之漁船，按VDR記錄之作業時數，並依據下述標準計
    算優惠漁業動力用油量：1.主機甲種用油（指供漁船柴油機
    使用之柴油）部分，以0.19公升×馬力數×作業時數；2.副
    機用油部分，有冷凍機者，以0.19公升×馬力數×作業時數
    ；無冷凍機，則以0.11×馬力數×作業時數（見漁業動力用
    油優惠油價標準第7條）（四）以偽造、變造航程資料申購
    優惠漁船用油，漁業人應繳回該違規航次漁業動力用油之貨
    物稅、營業稅及優惠補貼款（見漁業動力用油優惠油價標準
    第13條第4款）。
二、乙○○竟基於意圖為自己不法之利益，於97年4月18日10時
    11分時許至同年5月23日19時9分許間之某時，將原裝設在「
    順發168號」漁船上之VDR拆下，移置安裝在不詳漁船上，使
    前開不詳漁船將渠之航程記錄在「順發168號」之VDR中，以
    取得如附表一所示編號1至4之不實航程期間共4次（起訴書
    所記載之不實航程期間係依照關簿之記載加以整理，應以
    VDR 航跡圖較為精準，故不實航程期間、次數更正為如本判
    決附表一所示）。嗣乙○○依序於附表二所示之加油日期（
    97年6月1日、6月22日、7月22日及11月1日），至中國石油
    公司澎湖馬公漁船加油站申購漁業用油時，提供上開紀錄不
    實航程之VDR供加油站不知情之人員由各站所裝設之航程讀
    取器讀取該航程記錄後，誤認「順發168號」確有該VDR內所
    記載之作業時數，因而陷於錯誤依該不實之作業時數並按照
    前述標準給予該漁船漁業動力優惠用油，乙○○因而
    領得365601公升優惠用油，非法詐得不法優惠漁業用油利益
    共計新臺幣（下同）209萬5976元（相關加油時間、金額及
    數量，詳如附表二所示），足生損害於漁政機關對漁船管理
    之正確性及國家財政之健全。
三、案經臺灣澎湖地方法院檢察署檢察官指揮偵辦，並由澎湖縣
    政府警察局移送臺灣澎湖地方法院檢察署檢察官偵查起訴。
    理      由
甲、有罪部分：
一、訊據被告乙○○對擔任前揭漁船之船長及於附表二所示時間
    提供該漁船VDR航程記錄申購優惠漁船用油等情固坦承不諱
    ，然矢口否認有何詐欺得利之犯行，辯稱：自該漁船安裝
    VDR兩年多以來迭有故障，其紀錄可能有不準確之處，且順
    發168號漁船於97年11月11日經政府核定收購，該VDR亦由最
    後一任船長拆卸後繳還澎湖區漁會，是起訴書所引據之VDR
    航程資料不知從何而來，伊不知道為何VDR記錄會與關簿不
    符云云。惟查：
（一）被告乙○○為順發168號漁船船長，於前述附表二所載之
      時、地以該船VDR航程記錄申購漁船優惠用油，領得
      365601公升優惠用油，得利209萬5976元等事實，有該漁
      船之動力漁船生命史重點管理資訊報表、機漁船進出港檢
      查表、補充漁船用油書、漁船歷史購油記錄、漁業動力用
      油購油手冊、船員姓名表在卷可考，並有行政院農業委員
      會漁業署以99年8月4日速二字第0991220025號函覆本院計
      算表在卷可按，合先敘明。
（二）VDR之定位方式係採用「全球定位系統（即GPS）」，有：
      全天候，不受任何天氣影響；全球覆蓋（高達98％）；三
      維定點定速定時高精準度；快速、省時、高效率；應用廣
      泛、多功能；可移動定位等六大特點；且VDR所採用之GPS
      模組晶片為普旺科技有限公司所提供之ZX4120 GPS模組晶
      片，其定位精準度在7公尺以內，圓周誤差率（即CEP，為
      彈道學中測量武器系統精準度之項目，乃指以目標為圓心
      畫一個圓圈，如果武器命中此圓圈的機率最少有一半，則
      此圓圈的的半徑就是圓形公算誤差）90％，亦即此款晶片
      模組有90％的定位點會在7公尺範圍內，有漁業署98年6月
      30日漁二字第0981322197號函及所附「漁船航程紀錄器定
      位原理及精準度報告」在卷可考，則警卷內所附由檢察官
      所調取之順發168號漁船VDR相關資料，應有極高之準確度
      ，堪可認定；又被告自承其出海時均有依規定報關，則警
      卷內所附船筏進出港一覽表、機漁船進出港檢查表（俗稱
      關簿）所記載之順發168號漁船入出港時間亦應屬正確無
      誤。惟將該漁船關簿所記載之漁船在港期間，與該船VDR
      航跡圖相互比對之結果，發現如附表一所示編號1-4之關
      簿所記載該漁船應在港之期間，航跡圖卻顯示該漁船在外
      海上航行，足證附表一編號1-4所示之VDR航程時間並非順
      發168號實際出海所產生，而係其他不詳漁船之航程記錄
      ，被告身為該漁船之實際船主，自承負責該漁船實際之船
      務運作，包括漁船維修、販賣魚獲及申購優惠漁船用油，
      若非伊將順發168號漁船之VDR拆卸並安裝在不詳漁船上，
      實無法合理解釋此種航跡與關簿記載不符之情形；又依據
      關簿記載，該順發168號漁船於97年4月18日10時11分入港
      後，直至97年6月20日15時43分許始再度出港，但VDR航跡
      圖卻顯示該漁船於97年5月23日19時9分許至97年5月31日
      14時27分許在海上航行（即如附表一所示編號1部分），
      且之後直至97年8月間止，該關簿記載與VDR航跡圖不符之
      情形共有如附表一所示共4次，足以推論被告係在該漁船
      於97年4月18日10時11時入港之時起，至同年5月23日19時
      09分許（即如附表一所示編號1第一次之不實航跡起點）
      間之某時，將原裝設在「順發168號」上之VDR拆下，移置
      安裝在不詳漁船上，使前開不詳漁船將渠之航程記錄在「
      順發 168 號」之 VDR 中，以取得如附表一所示編號 1
      至 4 之不實航程期間共 4 次，被告空言否認渠不知為何
      關簿記載與航跡圖不符，顯不足採。
（三）被告雖辯稱順發 168 號漁船於 97 年 11 月 11 日經政
      府核定收購，該 VDR 亦由最後一任船長拆卸後繳還澎湖
      區漁會，是起訴書所引據之 VDR 航程資料不知從何而來
      云云，然 VDR 航程記錄乃由供油單位建置航程讀取器後
      ，將擷取之漁船航程資料連接行政院農業委員會「漁業管
      理資訊系統」及漁船航程資訊系統之網路專線，並維持全
      天候運作（行政院農委會訂定漁業動力用油供售作業要點
      第11條參照），故行政院農委會本可經由連線取得各該漁
      船之VDR航程記錄，而警卷內所附之順發168號漁船VDR相
      關資料(VDR航跡圖)，乃檢察官依法函請行政院農業委員
      會漁業署所提供一情，有澎湖縣政府警察局99年5月4日澎
      警刑字第0991007799號函在卷可稽，故被告此項辯解，實
      不足採。另參諸卷附澎湖縣農漁局所提供之漁船VDR維修
      記錄顯示，「順發168號」之VDR雖於97年3月12日燒毀，
      但於97年5月14日已修復安裝，與附表一所示之虛偽航程
      時間並未重疊，故被告以VDR故障為由辯稱VDR航程記錄不
      準確，亦不足採。
 (四）綜上所述，被告乙○○擅自拆卸VDR裝設於不詳漁船，以
      不實航跡記錄詐領優惠漁船等情，殆無疑義，而渠前揭所
      辯，應為卸責之詞，不足採信。本件事證明確，被告犯行
      ，洵堪認定。
二、核被告乙○○就附表二所示之4次施用詐術加油所為，均係
    犯刑法第339條第2項之詐欺得利罪嫌，其犯意各別，應依刑
    法第50條之規定，予以分論併罰。爰審酌被告身為漁船船長
    ，對政府補貼漁船優惠用油之美意不知珍惜，反倒以不法手
    段趁機詐取不法利益，導至公帑損失、影響國家財政健全，
    且犯後未坦承犯行，顯見毫無悔意，以及其犯罪之手段、目
    的、動機、所詐欺利益之多寡等一切情狀，依法分別量處如
    主文所示之刑，並定其應執行之刑。
乙、無罪部分
一、公訴意旨略以：丙○○於97年3月10日起迄97年5月16日止、
    甲○○於97年6 月19日至97年8月18日止，前後擔任「順發
    168號」漁船之之船長，丙○○及甲○○等2人，負責駕駛前
    揭漁船。渠等意圖為自己不法之利益，與乙○○將原裝設在
    「順發168號」上之VDR拆下，移置安裝在不詳漁船上，共同
    使前開不詳漁船將渠航程記錄在「順發168號」之VDR中，以
    取得不實航跡共4次，嗣乙○○、丙○○、甲○○再持之向
    不知情之加油站人員申請填寫「補充漁船用油書」，用以申
    購優惠漁業動力用油，再交付加油站人員而行使之，致不知
    情之馬公漁港加油站員陷於錯誤，誤認「順發168號」確有
    出海，而依序於97年6月1日、6月22日、7月22日及11 月1日
    等，前後出售優惠漁船用油與乙○○4次，共詐領365601公
    升優惠用油，非法得利209萬5976元，因認被告丙○○及甲○○與同案被告乙○○共犯刑法第339條第2項之詐欺得利罪
    嫌。
二、按犯罪事實應依證據認定之，無證據不得認定犯罪事實，刑
    事訴訟法第154條第2項定有明文。而認定不利於被告之事實
    須依積極證據，苟積極證據不足為不利於被告之認定時，即
    應為有利於被告之認定，更不必有何有利之證據，最高法院
    30年上字第816號可資參照。訊據被告丙○○及甲○○固坦
    承曾擔任該船船長，然均堅決否認有何詐欺犯行，被告丙○○辯稱：伊自97年3月25日才第一次上船，於97年4月18日船
    進港後就離職，但因被告乙○○到97年5月16日才辦妥離職
    手續，且擔任船長期間，有關船舶維修、加油等均由乙○○
    處理，伊未參與且從未填寫補充漁船用油書等語；被告甲○○則辯稱：伊擔任船長才兩個月，伊只負責將船駛到加油站
    ，購油事宜、油簿均由乙○○負責處理，伊均不知情等語。
    經查：
（一）被告丙○○自97年3月10日受雇擔任順發168號漁船船長，
      於97年5月16日離職等情，有船員姓名表附警卷可查；又
      被告丙○○事實上於該船在97年4月18日進港後即離職，
      但直至97年5月16日始辦妥離職手續等情，業據同案被告
      乙○○於本院審理時證述明確。如前所述，被告乙○○係
      於順發168號漁船自97年4月18日10時11時入港之時起，至
      同年5月23日19時09分許（即如附表一所示編號1第一次之
      不實航跡起點）間之某時，將原裝設在「順發168號」上
      之VDR拆下，移置安裝在不詳漁船上，使前開不詳漁船將
      渠之航程記錄在「順發168號」之VDR中，以取得如附表一
      所示編號1至4之不實航程期間共4次，此時被告丙○○已
      然離職，該VDR遭拆卸並裝設在其他船隻等行為自難認與
      被告丙○○有關；又被告丙○○擔任船長期間，僅曾將順
      發168號漁船開往加油站一次，並未填寫補充漁船用油書
      及處理購油事宜，而係由被告乙○○前往繳錢加油，且如
      附表二所示之四次加油均與被告丙○○無關等情，亦據同
      案被告乙○○證述明確，足徵被告丙○○並無公訴意旨所
      指稱填寫「補充漁船用油書」，用以申購優惠漁業動力用
      油，致不知情之馬公漁港加油站員陷於錯誤，而於附表二
      所示之4次時間詐領優惠漁船用油之行為。
（二）被告甲○○自97年6月19日受雇擔任順發168號漁船船長，
      於97年8月18日離職等情，有船員姓名表附警卷可查。如
      前所述，被告乙○○係於順發168號漁船自97年4月18 日
      10時11時入港之時起，至同年5月23日19時09分許（即如
      附表一所示編號1第一次之不實航跡起點）間之某時，將
      原裝設在「順發168號」上之VDR拆下，移置安裝在不詳漁
      船上，使前開不詳漁船將渠之航程記錄在「順發168號」
      之VDR中，以取得如附表一所示編號1至4之不實航程期間
      共4次，此時被告甲○○尚未任職船長，該VDR遭拆卸並裝
      設在其他船隻等行為自難認與被告甲○○有關；又被告甲○○擔任船長期間，該漁船相關維修、加油等事宜皆由同
      案被告乙○○處理，則有關VDR遭拆卸並裝設在其他船隻
      等行為自難認與被告甲○○有關；另被告甲○○擔任船長
      期間，僅係將順發168號漁船開往加油站，並未填寫補充
      漁船用油書及處理購油事宜，皆由被告乙○○親自付錢及
      辦理購油手續等情，亦據同案被告乙○○證述明確，足徵
      被告甲○○並無公訴意旨所指稱填寫「補充漁船用油書」
      ，用以申購優惠漁業動力用油，致不知情之馬公漁港加油
      站員陷於錯誤，而於附表二所示之4次時間詐領優惠漁船
      用油之行為。
三、綜上所述，本件並無任何積極證據足以證明被告丙○○、甲○○對同案被告乙○○拆卸VDR以取得不實航程紀錄之行為
    有所知悉，且其等亦無填寫「補充漁船用油書」，用以詐領
    優惠漁業動力用油之行為。此外，復查無其他積極證據足認
    被告丙○○、甲○○有公訴人所指述之詐欺得利等犯行，揆
    諸前揭判例意旨，自應為被告丙○○、甲○○無罪之諭知。
據上論斷，應依刑事訴訟法第299條第1項前段、第301條第1項，
刑法第339條第2項、第51條第5款，刑法施行法第1條之1，判決
如主文。
本案經檢察官丁○○到庭執行職務
中    華    民    國    99    年    8    月    9    日
                  刑事庭  審判長法  官  管安露
                                法  官  陳順輝
                                法  官  李宛玲
以上正本證明與原本無異。
如不服本判決應於收受判決後10日內向本院提出上訴書狀，並應
敘述具體理由；其未敘述上訴理由者，應於上訴期間屆滿後20日
內向本院補提理由書(均須按他造當事人之人數附繕本)「切勿逕
送上級法院」。
中    華    民    國    99    年    8    月    9    日
                                書記官  林德盛
附錄本件判決論罪科刑法條：
刑法第339條：
意圖為自己或第三人不法之所有，以詐術使人將本人或第三人之
物交付者，處 5 年以下有期徒刑、拘役或科或併科 1 千元以下
罰金。
以前項方法得財產上不法之利益或使第三人得之者，亦同。
前二項之未遂犯罰之。

司法院資訊處製作；財團法人民間司法改革基金會備份。
